臺灣臺南地方法院交通事件裁定　　　　95年度交聲字第1025號
移送機關　　交通部公路總局嘉義區監理所新營監理站
異議人即　　乙○○
受處分人
上列受處分人因違反道路交通管理處罰條例案件，對於交通部公
路總局嘉義區監理所新營監理站95年11月20日所為之裁決處分（
處分案號：新監裁違字第裁73-L00000000號）聲明異議，本院裁
定如下：
    主  文
原處分撤銷。
乙○○不罰。
    理  由
一、原處分意旨略以：受處分人即異議人乙○○（下稱異議人）
    所有車牌號碼ＪＦ－Ｃ八０號曳引車，於民國九十五年十月
    三日十四時五十分許，於嘉義市○○路、中興路口因所載貨
    物飛散，嗣經警員開單舉發後，再由原處分機關即交通部公
    路總局嘉義區監理所新營監理站以違規事實明確，依照道路
    交通管理處罰條例（下稱修正前處罰條例）第三十條第一項
    第二款、第六十三條第一項之規定，裁處異議人罰鍰新臺幣
    （下同）三千元並記違規點數二點等語。
二、本件異議意旨略以：異議人駕駛上揭車輛有蓋黑網子，可能
    車子太高警察誤為沒蓋網，請銷撤原處分等語。
三、按執行交通勤務警察依法律規定製單舉發違反道路交通管理
    處罰條例所列之違規事實，並由公路主管機關加以處罰，係
    行政機關執行公權力措施而對外直接發生法律效果之單方行
    政行為，本質上為行政處分，受處分人不服公路主管機關所
    為之處罰，依道路交通管理處罰條例第八十七條之規定向管
    轄地方法院聲明異議，自屬行政救濟程序。至行政救濟程序
    舉證責任之分配，今日學說及實務已不採行政處分公定力理
    論，而承認行政訴訟上當事人之法的對等性觀念，認為行政
    救濟程序之舉證責任分配，應採民事訴訟上舉證責任分配原
    則，八十七年十月二十八日修正公布之行政訴訟法第一百三
    十六條同揭此旨而明文規定準用民事訴訟法第二百七十七條
    條舉證責任分配之原則。換言之，公路主管機關對於人民有
    所處罰，必須舉證證明其違法事實，倘不能證明違法事實之
    存在，其處罰即不能認為合法。再行政罰法已於九十四年二
    月五日公布，於九十五年二月五日施行，該法第七條第一項
    即明定「違反行政法上義務之行為非出於故意或過失者，不
    予處罰。」，其立法說明中即肯認現代國家基於「有責任始
    有處罰」之原則，對於違反行政法上義務之處罰，應以行為
    人主觀上有可非難性及可歸責性為前提，如行為人主觀上並
    非出於故意或過失情形，應無可非難及可歸責性，不應予以
    處罰，且認行為人違反行政法上義務欲加以處罰時，應由國
    家負證明行為人有故意或過失之舉證責任，不再採司法院大
    法官會議解釋字第二七五號解釋文中所指之推定過失主義，
    故行政機關必須證明行為人有故意或過失，方得論處行為人
    ，因此，欲處罰人民必須由行政機關負舉證證明之責。
四、經查：證人甲○○即取締本件違規之員警於本院九十六年一
    月九日調查時結證：「（本件是否你舉發，情形如何？〈提
    示舉發單並告以要旨〉是我告發的。我是因為交通稽查而舉
    發，當時我在保安隊，我發現異議人駕車行駛在中興路，載
    運泥土，有看到土塊從車斗掉落，我們尾隨到大同路，在大
    同路口左轉的時候又有泥土掉下來，我們就超前將異議人攔
    下來，就請異議人出示行照、駕照，告訴異議人載運的泥土
    有掉下來。」、「（你們攔檢的時候異議人的卡車有無用物
    品覆蓋住？〈提示卷內照片〉）有的，但是蓋的不實在。異
    議人所蓋的布就類似照片中的蓋網。」、「（異議人左轉到
    大同路時有泥塊掉下來，你們攔停的時候有無帶異議人去現
    場看他車上掉下來的土塊？）沒有。但是我們有告訴他，他
    轉彎時有泥塊掉落。」等語（見該日本院訊問筆錄），按「
    掉落」並非等同處罰條例「飛散」之意，衡諸常情及文義，
    飛散之概念應係貨物較大面積之飛揚散落，而非車輛行駛因
    路面抖動或轉彎，致貨物偶而掉落，證人甲○○尾隨異議人
    車輛，自中興路至大同路之路線非短，僅目睹其車掉落二次
    泥塊，異議人此一掉落泥塊行為是否即足以該當處罰條例「
    飛散」之構成要件，頗有疑問。再者，證人甲○○攔查異議
    人時亦稱上揭車輛有蓋網，但蓋得不實在等語，足見異議人
    所辯上揭車輛於遭取締時確有蓋黑網子乙節屬實，參以卷附
    蓋網車輛照片二紙（見本院卷第八頁），及異議人當時遭取
    締時所承載之貨物係土石方，有運送公共工程剩餘土石方流
    向證明文件在卷可佐（見本院卷第九頁），益徵證人甲○○
    稽查取締時當場對蓋網情狀予以拍照存證及查閱運送文件，
    顯屬易事，何以捨而不為？徒增事後認定事實之困擾，復因
    異議人蓋網蓋得不實，逕予認定異議人所載貨物飛散，既認
    「貨物飛散」，又何以未依處罰條例第三十條責令改正或禁
    止通行？取締程序亦呈前後矛盾。從而，異議人上揭車輛即
    已蓋網，其掉落泥塊二次是否出於其故意或過失？而掉落泥
    塊二次是否即屬所載貨物飛散？均屬不明。另綜觀移送卷宗
    內容亦查無任何足以證明異議人上揭違規行為係出於故意或
    過失之證據，原處分機關未予查明，遽予裁罰，自有違誤，
    尚非適法，應認為本件異議為有理由，應由本院將原處分撤
    銷，另為異議人不罰之諭知。
五、據上論結，應依道路交通管理處罰條例第八十七條第二項、
    道路交通案件處理辦法第二十條前段，裁定如主文。
中　　華　　民　　國　　96　　年　　4　　月　　9　　日
                  交通法庭法　官　鍾邦久
以上正本證明與原本無異。
如不服本裁定應於送達後5日內向本院提出抗告狀（應附繕本）
。
 　　                     書記官　陳慧玲
中　　華　　民　　國　　96　　年　　4　　月　　9　　日
